最高法院民事判決　　　　　　　　　　　　　　　八十七年度台上字第三○二七號
　　上　訴　人　台灣省合作金庫
　　法定代理人　李文雄
　　訴訟代理人　蔡淑慧
　　被 上訴 人　萊爾富國際股份有限公司
　　法定代理人　汪林祥
右當事人間請求給付租金債權事件，上訴人對於中華民國八十七年三月十九日台灣高
等法院第二審判決（八十六年度上字第一一七○號），提起上訴，本院判決如左：
    主  文
原判決關於駁回上訴人就請求被上訴人給付新台幣十一萬八千五百十八元本息之上訴
及該訴訟費用部分廢棄，發回台灣高等法院。
其他上訴駁回。
第三審訴訟費用，關於駁回其他上訴部分，由上訴人負擔。
    理  由
本件上訴人主張：訴外人李振隆於民國八十三年九月二日保證訴外人典瑪貿易股份有
限公司向伊借款新台幣（下同）三百萬元，期限一年，利息按年息百分之九點三計付
，並自八十三年九月二日起算。伊僅獲償至八十三年十二月二日止之利息，其餘部分
未獲清償。又李振隆於八十三年十月十二日將高雄市○○○路七十一號一樓及二樓房
屋（以下稱系爭房屋）出租與被上訴人，租期自八十三年十月二十七日起至八十九年
十月二十六日止，每月租金二十二萬二千二百二十三元。伊於八十四年二月間向台灣
士林地方法院（以下稱士林地院）聲請對李振隆裁定假扣押，並於同年三月六日聲請
該法院就李振隆對第三人即被上訴人之租金債權於三百萬元之範圍內發扣押命令，禁
止李振隆為收取或其他處分行為。嗣伊對李振隆取得四百五十萬元之本票強制執行裁
定，聲請士林地院就李振隆對被上訴人之上開租金債權發收取命令，士林分院准伊自
八十四年四月二十七日起收取，故被上訴人應給付伊自八十四年四月二十七日起至同
年六月三十日止之租金計四十七萬四千零七十六元等情，求為命被上訴人如數給付及
加付法定遲延利息之判決。
被上訴人則以：李振隆雖將系爭房屋出租予伊，惟李振隆之債權人華南商業銀行因實
行抵押權而向台灣高雄地方法院（以下稱高雄地院）聲請查封系爭房屋，該法院於八
十四年五月十三日裁定除去被上訴人之租賃權並通知伊及李振隆，李振隆與伊就系爭
房屋之租賃關係因而終止，伊得請求李振隆返還前所交付之保證金六十萬元，李振隆
自八十四年四月二十七日起至同年五月十二日止之租金十一萬五千六百五十一元應由
該六十萬元保證金中抵充。且系爭房屋隨後於八十四年六月二十三日由訴外人王永松
拍定取得，伊與李振隆已無租賃關係等語，資為抗辯。
原審以：上訴人主張其因李振隆連帶保證債務人典瑪貿易股份有限公司之三百萬元債
務未為清償，故於八十四年二月二十日聲請士林地院對李振隆之財產於三百萬元之範
圍內假扣押，經士林地院於八十四年二月二十二日以八十四年度裁全字第三三二號裁
定上訴人供擔保後准許之。隨後上訴人提供擔保聲請就李振隆對被上訴人之租金債權
於三百萬元之範圍內實施假扣押，經士林地院於八十四年三月七日以士院成民執全康
字第三一八號核發執行扣押命令，禁止李振隆對被上訴人為收取或處分行為，且命被
上訴人對於已扣押之租金債權不得向李振隆清償。嗣因被上訴人陳報與李振隆有租賃
關係存在，租期自八十三年十月二十七日起至八十九年十一月二十七日止，租金每月
二十二萬二千二百二十三元（含稅），被上訴人已支付自八十三年十月二十七日起至
八十四年四月二十六日止之六個月租金，故士林地院於八十四年四月二十日通知被上
訴人禁止李振隆收取自八十四年四月二十七日起對被上訴人之租金債權。又上訴人於
八十四年三月二十五日另行對李振隆等人取得台灣板橋地方法院八十四年度票字第一
二八○號面額四百五十萬元之本票強制執行確定裁定，以之為執行名義，聲請對李振
隆發收取命令，經士林地院於八十四年八月十日以士院仁民執強字第二四二九號對李
振隆與被上訴人核發收取命令，准許上訴人向被上訴人收取債權金額四百五十萬元及
自八十三年十二月五日起至清償日止按年利率百分之九點八計息並執行費一萬九千二
百十五元，且由上訴人自八十四年四月二十七日起收取李振隆對被上訴人之租金債權
。惟被上訴人於八十四年八月二十六日聲明異議，不同意上訴人收取，上訴人乃依強
制執行法第一百二十條規定提起本件訴訟等事實，已據提出法院裁定、執行命令、確
定證明書、聲明異議狀、契稅繳款書、租賃契約、支票、收據等件影本為證，且為被
上訴人所不爭執，並經調取假扣押案卷及執行案卷核閱無訛，自堪信為真實。又李振
隆出租予被上訴人之系爭房屋，嗣後為債權人華南商業銀行向高雄地院聲請予以查封
拍賣，並經該法院於八十四年五月十三日裁定除去租賃權，被上訴人於同年月十六日
收受該裁定，隨後系爭房屋由王永松拍定買受，經高雄地院於八十四年六月二十三日
核發不動產權利移轉證書，繼由被上訴人繼續與王永松訂立房屋租賃契約書，租期自
八十四年七月一日起至八十九年六月三十日止，租金每月二十二萬二千二百二十二元
（含稅），由被上訴人一次支付十二個月租金及交付保證金六十萬元等事實，亦有高
雄地院民事執行處通知、不動產權利移轉證書、房屋租賃契約書等件影本可證，亦堪
信為真實。查被上訴人交付李振隆之上開六十萬元保證金乃租賃契約成立時，擔保承
租人即被上訴人之租金債務，係由承租人交付於出租人之金錢或其他代替物之擔保，
為一附停止條件之押租金債權，故於租賃關係消滅時，溯及於契約成立時發生效力。
又按法院除去租賃權之裁定，係消滅法律關係，屬於形成性質，無待當事人之意思表
示，而使租賃關係終止。如前所述，李振隆出租與被上訴人之系爭房屋既於八十四年
五月十三日經高雄地院裁定除去租賃權，同年五月十六日被上訴人收受該裁定之通知
，則被上訴人與李振隆之租賃關係歸於消滅，被上訴人對李振隆之六十萬元保證金債
權溯及於八十三年十月十二日訂立租約並交付保證金時成立生效。而上訴人係於八十
四年三月七日始取得扣押命令，被上訴人對於李振隆之六十萬元保證金債權自係於上
訴人取得扣押命令期日前，依民法第三百四十條規定之反面解釋，被上訴人得以六十
萬元保證金債權與上訴人所請求之自八十四年四月二十七日起至上開裁定通知前一日
即八十四年五月十二日止之租金債權十一萬八千五百十八元，予以抵銷。次查被上訴
人向李振隆承租之系爭房屋已由高雄地院於八十四年五月十三日通知被上訴人及李振
隆裁定除去租賃權，故自八十四年五月十三日起被上訴人與李振隆間已無租賃關係存
在，則李振隆不得向被上訴人請求給付自八十四年五月十三日起至王永松取得系爭房
屋權利移轉證書前一日即八十四年六月二十二日止之租金債權三十萬三千七百零三元
，而為上訴人扣押命令所不及。故上訴人聲請扣押李振隆對被上訴人此時段之租金債
權自屬無據。又查王永松既於八十四年六月二十三日取得系爭房屋之所有權，已如前
述，則系爭房屋已非李振隆所有，則自八十四年六月二十三日起至八十四年六月三十
日止，李振隆對被上訴人並無租金債權存在，亦為上訴人扣押命令所不及。故上訴人
聲請扣押李振隆對被上訴人此時段之租金債權亦屬無據云云，因而維持第一審所為上
訴人敗訴之判決，駁回其上訴。關於上訴人請求被上訴人給付自八十四年四月二十七
日起至同年五月十二日止之租金部分：查被上訴人向李振隆承租系爭房屋所交付李振
隆之保證金六十萬元係其租金債務之擔保，為原審所確認之事實。嗣原審先則謂該擔
保為一附停止條件之押租金債權云云，果係如此，則於租賃關係消滅時，條件成就，
依民法第九十九條第一項規定，於條件成就時即租賃關係消滅時，被上訴人對李振隆
之押租金債權始發生效力。乃原審又謂租賃關係消滅時，被上訴人對李振隆之押租金
債權溯及於契約成立時發生效力，前後認定不符，自有理由矛盾之違法。被上訴人與
李振隆就系爭房屋成立租賃關係之時間為八十四年十月二十七日，高雄地院於八十四
年五月十三日裁定除去被上訴人之租賃權，此時租賃關係消滅，上訴人係李振隆之債
權人，原審駁回上訴人請求被上訴人給付自八十四年四月二十七日起至同年五月十二
日止之租金債權十一萬八千五百十八元本息部分，既有理由矛盾之違法，則上訴論旨
指摘原判決此部分為不當，聲明廢棄，非無理由。關於上訴人其餘請求部分：原審為
上訴人敗訴之判決，經核於法並無不合。上訴論旨仍執陳詞，並以原審取捨證據、認
定事實及適用法律之職權行使，指摘原判決此部分為不當，聲明廢棄，非有理由。
據上論結，本件上訴為一部有理由、一部無理由，依民事訴訟法第四百七十七條第一
項、第四百七十八條第一項、第四百八十一條、第四百四十九條第一項、第七十八條
，判決如主文。
中      華      民      國    八十七    年     十二     月    二十四    日
                              最高法院民事第六庭
                                  審判長法官  蕭  亨  國
                                        法官  吳  正  一
                                        法官  楊  隆  順
                                        法官  陳  淑  敏
                                        法官  黃  義  豐
      右正本證明與原本無異
                                              書  記  官
中      華      民      國    八十八    年      一      月     十三     日
